臺灣臺北地方法院民事判決　　　　　　 100年度訴字第2251號
原　　　告　許綾蘭
訴訟代理人　屠啟文律師
複代理人　　徐維良律師
被　　　告　黃彩蘭
上列當事人間請求拆屋還地事件，本院於民國100年9月27日言詞
辯論終結，判決如下：
    主  文
被告應將坐落新北市○○區○○段四一二地號土地上如附圖所示
面積為一七、○四平方公尺之建物拆除，並將前開土地返還原告
，其履行期間為三個月。
被告應給付原告新臺幣陸萬肆仟伍佰柒拾元，及自民國一○○
年九月二十八日起至清償日止按年息百分之五計算之利息，並自
民國一○○年五月十二日起至返還前開土地之日止，按月給付原
告新臺幣壹仟貳佰陸拾柒元。
原告其餘之訴駁回。
訴訟費用由被告負擔十分之九，餘由原告負擔。
本判決第一項於原告以新台幣陸拾貳萬元供擔保後，得假執行。
但被告如以新臺幣壹佰捌拾肆萬零參佰貳拾元為原告預供擔保
，得免為假執行。
本判決第二項於原告以新臺幣貳萬伍仟元供擔保後，得假執行。
但被告如以新臺幣柒萬元為原告預供擔保，得免為假執行。
原告其餘假執行之聲請駁回。
    事實及理由
一、原告主張：原告係坐落新北市○○區○○段412地號土地（
    下稱412地號土地）之所有權人，詎被告無合法占用之權源
    ，竟於民國90年底在其所有門牌號碼新北市○○區○○街15
    巷6號1樓住宅（下稱系爭房屋）後方土地上加蓋磚造鐵皮屋
    頂之違章建築物，因越界建築致上開鐵皮磚造建物占用412
    地號土地17.04平方公尺（下稱系爭土地）。嗣經原告催請
    被告拆除，將系爭土地返還原告，被告竟置之不理，原告自
    得依民法第767條第1項規定請求被告拆屋還地。又被告既無
    權占用系爭土地，實已獲得相當於租金之不當得利，爰依民
    法第179條、土地法第105條準用第97條之規定，請求被告給
    付自100年4月29日起回溯5年按申報地價年息10%計算之不當
    得利共計新台幣（下同）129,134元，暨自起訴狀繕本送達
    之翌日起至返還系爭土地之日止每月按申報地價年息10% 計
    算之不當得利計2,533元等語。並聲明：（一）被告應將坐
    落系爭土地上之鐵皮磚造建物拆除，並將系爭土地返還原告
    ，暨自起訴狀繕本送達之翌日起至返還系爭土地之日止按月
    給付原告2,533元。（二）被告應給付原告129,134元，及自
    更正訴之聲明（二）狀繕本送達之翌日起至清償日止，按年
    息5%計算之利息。（三）原告願供擔保，請准宣告假執行。
二、被告則以：被告於75年3月向訴外人即前屋主林秀釵買受時
    ，現況即是如今所見，被告不知有越界情事。又被告越界部
    分狹長，面積極小，且僅有圍牆占用，非如原告主張之鐵皮
    磚造建物，況被告占用部分係在原告自有圍牆外，原告完全
    無使用系爭土地之必要，依民法第796條之1規定，自得免為
    拆除，被告亦願意購買系爭土地。縱被告仍應拆除系爭建物
    ，因被告之夫生病，待2年後退休，婆婆年邁臥病在床，兒
    子有殘疾，依當前經濟狀況，實無力負擔拆除費用，爰請給
    予2年履行期，待被告之夫退休領取退休金時再予拆除。此
    外，原告以申報地價為基礎計算5年之不當得利，顯與土地
    法規定應依當年地價計算不合。且被告占用部分係在原告自
    有圍牆外，土地利用價值甚低，原告依申報地價年息10%計
    算不當得利，顯然過高等語置辯。並聲明：原告之訴及假執
    行之聲請駁回。如受不利判決，願供擔保請准宣告免為假執
    行。
三、經查，原告係412地號土地之所有權人，被告無合法占用權
    源以系爭房屋後方加蓋之鐵皮磚造建物之圍牆（下稱系爭建
    物）占用系爭土地等情，有原告提出之412地號土地登記謄
    本、照片2幀為證（參本院100年度店簡字第470號卷第6、8
    頁），且有本院100年8月9日勘驗筆錄及本院囑託新北市新
    店地政事務所繪製之複丈成果圖在卷足憑，復為兩造所不爭
    執，自堪信為真實。
四、原告主張被告應將系爭建物拆除，將系爭土地返還原告一節
    ，則為被告所否認，並以前揭情詞置辯。經查：
（一）按所有人對於無權占有或侵奪其所有物者，得請求返還之
      。對於妨害其所有權者，得請求除去之；土地所有人建築
      房屋逾越地界，鄰地所有人請求移去或變更時，法院得斟
      酌公共利益及當事人利益，免為全部或一部之移去或變更
      。但土地所有人故意逾越地界者，不適用之，民法第767
      條前段、中段、第796條之1第1項分別定有明文。
（二）如前所述，被告既無合法占用權源以系爭建物占用系爭土
      地，揆諸首揭說明，原告依民法第767條第1項前段、中段
      之規定請求被告拆除系爭建物，並返還系爭土地予原告，
      即屬有據。被告雖稱伊於75年3月向林秀釵買受時，現況
      即是如今所見，伊不知有越界情事云云，惟無論系爭建物
      係何人加蓋，被告既已買受，其對系爭建物即有處分權，
      而系爭建物既無權占用系爭土地，被告依法即有拆除之義
      務，是被告前開辯詞，洵非可採。
（三）被告再抗辯本件有民法第796條之1規定之適用，並請求購
      買系爭土地云云。惟按98年1月23日增訂民法第796條之1
      理由為對於不符合第796條規定者，鄰地所有人得請求移
      去或變更逾越地界之房屋，然有時難免對社會經濟及當事
      人之利益造成重大損害。為示平允，宜賦予法院裁量權，
      爰參酌最高法院67年台上字第800號判例，由法院斟酌公
      共利益及當事人之利益，例如參酌都市計畫法第39條規定
      ，考慮逾越地界與鄰地法定空地之比率、容積率等情形，
      免為全部或一部之移去或變更，以顧及社會整體經濟利益
      ，並兼顧雙方當事人之權益。但土地所有人故意逾越地界
      者，不適用上開規定，始為公平，爰增訂第1項；又民法
      第796條所定鄰地所有人之忍受義務，係為土地所有人所
      建房屋之整體，有一部分逾越疆界，若予拆除，勢將損及
      全部建築物之經濟價值而設。倘土地所有人所建房屋整體
      之外，越界加建房屋，則鄰地所有人請求拆除，原無礙於
      所建房屋之整體，即無該條規定之適用（最高法院67年台
      上字第800號判例參照）。是房屋整體之外加建部分為越
      界建築時，拆除加建部分無礙房屋整體，並未損及房屋所
      有人利益，自無增訂民法第796條之1規定之適用。查系爭
      建物為事後加蓋之違章建築一節，為被告所不爭執，是系
      爭建物顯然為房屋整體以外所加建，被告復未能舉證證明
      拆除系爭建物有影響系爭房屋本體安全之虞，揆諸前開意
      旨，本件實無民法第796條之1規定之適用，被告此部分之
      抗辯，自不足取。
（四）次按無法律上之原因而受利益，致他人受損害者，應返還
      其利益；不當得利之受領人，如其所受利益依其性質或其
      他情形不能返還者，應償還其價額，民法第179條及第181
      條但書分別定有明文。又於城市地方租用房屋之租金，以
      不超過土地及建築物申報總價額年息百分之十為限，土地
      法第97條亦定有明文。該項規定，於租用基地建屋之情形
      準用之，同法第105條規定甚明。另土地法第97條第1項規
      定所謂之土地價額，依同法施行細則第25條之規定，係指
      法定地價而言，而土地法第148條規定土地所有權人依土
      地法所申報之地價為法定地價，故土地法第97條所謂之土
      地申報價額，即指該土地之申報地價。而舉辦規定地價或
      重新規定地價時，土地所有權人未於公告期間申報地價者
      ，以公告地價百分之八十為其申報地價，平均地權條例第
      16條前段亦規定明確。經查，系爭土地位於新北市○○區
      ○○街，屬於城市地方，自有前開規定之適用。而無權占
      有他人之土地，可能獲得相當於租金之利益亦為社會通常
      之觀念（最高法院61年台上字第1695號判例參照），參諸
      被告不拆屋還地之行為，致原告所受不能使用、收益系爭
      土地之損害間顯有因果關係等情，則原告依不當得利之法
      律關係，請求被告按土地法第105條準用第97條第1項規定
      給付無權占有系爭土地所獲得相當於租金之利益，即屬有
      據。被告辯稱原告以申報地價為基礎計算不當得利，顯與
      土地法規定應依當年地價計算不合云云，要非可採。再查
      ，被告占用系爭土地部分僅為該違章建物之圍牆，而系爭
      土地所在位置為住宅區，且為該住宅區域之防火巷，環境
      清幽，離捷運七張站步行約10至15分鐘，距大豐國小步行
      約5分鐘，巷口並有便利商店，生活機能良好，有前開複
      丈成果圖、照片及本院100年8月9日勘驗筆錄在卷足憑。
      本院審酌上情及被告使用所能獲利之情形等因素，認原告
      請求被告給付無權占有系爭土地相當於租金之不當得利，
      自100年4月29日起回溯5年即自95年4月29日起至100年4月
      28 日止，暨自起訴狀繕本送達被告之翌日即100年5月12
      日至被告拆除系爭建物，並將系爭土地返還予原告之日止
      ，按系爭土地之申報地價總價額年息10%計算，尚屬過高
      ，應按申報地價總價額年息5%計算，較為允當。末查，系
      爭土地每平方公尺自93年1月起至95年12月止、自96年1月
      起至98年12月止、自99年1月起迄今之公告地價分別為
      17,000元、17,900元、22,300元，有412地號土地之登記
      謄本、公告地價查詢系統表附卷足稽。是依此標準計算，
      被告應給付原告相當於租金之不當得利詳如附表所示。
五、綜上所述，被告就系爭土地並無合法之占用權源，從而，原
    告依民法第767條前段、中段之規定暨不當得利之法律關係
    ，請求被告應將系爭建物拆除，並將系爭土地返還原告，及
    給付如附表所示相當於租金之不當得利暨遲延利息，即有理
    由，應予准許。逾此範圍之請求，即無理由，應予駁回。
六、末按判決所命之給付，其性質非長期間不能履行，或斟酌被
    告之境況，兼顧原告之利益，法院得於判決內定相當之履行
    期間，民事訴訟法第396條第1項定有明文。本院審酌被告拆
    除系爭建物並返還系爭土地非立時可就，需有稍長之時間始
    克履行等情，就有關拆屋還地部分，爰酌定其履行期間為3
    個月。又被告以其經濟狀況不佳請求酌定履行期間為2年，
    為原告所不同意，且被告未能舉證以實其說，復審酌原告之
    利益，亦非適當，併此敘明。
七、假執行之宣告：
    兩造均陳明願供擔保，聲請宣告假執行或免為假執行，經核
    原告勝訴部分，合於法律規定，爰分別酌定相當之擔保金額
    宣告之；原告其餘假執行之聲請，因訴之駁回而失所依據，
    不予准許。
八、兩造其餘之攻擊或防禦方法及未經援用之證據，經本院斟酌
    後，認為均不足以影響本判決之結果，自無逐一詳予論駁之
    必要，併此敘明。
九、訴訟費用負擔之依據：民事訴訟法第79條。
中    華    民    國   100    年    10    月    11     日
                  民事第四庭    法  官  林秀圓
以上正本係照原本作成
如對本判決上訴，須於判決送達後20日內向本院提出上訴狀。如
委任律師提起上訴者，應一併繳納上訴審裁判費。
中    華    民    國     100    年    10    月    11    日
                                書記官  廖純慧
附表：被告占用系爭土地應給付原告之不當得利（四捨五入）：
一、被告自民國95年4月29日起至100年4月28日止應給付原告之不
    當得利共計新台幣（下同）64,573元暨自更正訴之聲明（二
    ）狀繕本送達之翌日即100年9月28日起至清償日止，按年息
    5 %計算之利息：
（一）自95年4月29日起至95年12月31日止：
      17,000×80%×17.04×5%×1/12×（2/30＋8）＝7,789
（二）自96年1月1日起至98年12月31日止：
      17,900×80%17.04×5%×3＝36,602
（三）自99年1月1日起至100年4月28日止
      22,300×80%17.04×5%×1/12（15＋28/30）＝20,182
二、被告自起訴狀繕本送達之翌日即100年5月12日起至被告拆除
    系爭建物並返還系爭土地之日止應按月給付原告1,267元：
    22,300×80%17.04×5%×1/12＝1267